臺北高等行政法院判決　　　　　　　　　　　　　　　九十年度訴字第六七○二號
　　　　　　　　　　　　　　　.
　　原　　　告　甲○○
　　被　　　告　臺北縣政府
　　代　表　人　蘇貞昌縣長）.
　　訴訟代理人　乙○○
右當事人間因水土保持法事件，原告不服行政院農業委員會中華民國九十年十月十一
日（九○）農訴字第九○○一三二六八四號訴願決定，提起行政訴訟。本院判決如左
：
　　主  文
原告之訴駁回。
訴訟費用由原告負擔。
　　事  實
緣原告於台北縣萬里鄉○○里○○段苦苓坪小段一之一、一之三、一之八、一之九、
四四之一等五筆地號山坡地（下稱系爭土地），未先擬具水土保持計畫，送請主管機
關核定，即擅自開挖整地（邊坡開挖）、修建道路，面積約一千平方公尺，案經被告
於民國（下同）九十年二月十三日派員會同相關單位人員至現場勘查屬實，遂以原告
違反水土保持法規定，於九十年四月二十四日以九十北府農山字第一四二二三○號函
附處分書，處原告新台幣（下同）六萬元罰鍰，並命其應立即停止一切非法開發、使
用行為，及限令於文到日起六十日內於挖填地表儘速實施全面植生覆蓋，完成植生覆
蓋率或造林成活率達百分之七十以上，且自第一次處罰處分書送達之日起兩年內，暫
停系爭土地之開發申請。原告不服，提起訴願，遭決定駁回，遂向本院提起行政訴訟
。茲摘敘兩造訴辯意旨如次：
甲、原告方面：
    原告未於言詞辯論期日到場，茲據其提出書狀及準備程序所為聲明、陳述如左：
一、聲明：求為判決訴願決定及原處分均撤銷。
二、陳述：
１、按水土保持法第十二條規定所謂「修築農路、開挖整地或整坡作業」與「於山坡
    地及森林區內從事農、林、漁、牧地之開發利用」，兩者間須具有必然之原因行
    為關係，倘無後者之開發利用目的，則前者行為除另觸犯山坡地保育利用條例外
    ，要無違反水土保持法之問題。原告並無任何開發利用之目的與動機，僅單純重
    修百年舊路，以利通行，豈得以水土保持法第十二條之「修築農路」規定，等量
    齊觀。上開「修築農路」之規定須從嚴認定．倘係舊路重闢，是否即可視為「修
    築農路」，應視修闢之實際情況如何而定，本案修闢方法單純，並無改變原貌，
    不能與修築同視，否則對原告即屬不公。
２、原告與其他兄弟於八十八年間因繼承先父之土地遺產，依土地稅法第二十二條之
    一規定，須實際從事農用耕作，倘土地閒置不利用，將構成土地稅法第五十五條
    第二款規定之違章行為，致遭處稅率數倍之罰款。是原告於取得系爭土地後，依
    法種植利用，將年久失修之百年老路整修，原告僅以大型機具清除雜草、清理水
    溝，並無重新鋪設水泥或柏油，請鈞院至現場實地勘查，以明原告確無違反水土
    保持法情事。
３、原告因恐路面再遭洪水流失，始自費將舊路後之水溝挖通，旋經象神、納莉颱風
    侵襲，絲毫未損，可見原告僅係將百年舊路整修，並未新闢道路，且路中雜草及
    路後駁崁雜樹尚在，可資證明。原告雖將路面掃平，致部分裸露，惟豈可將修闢
    路面之事，以數張照片即予處罰，此甚易造成民怨。另被告要求原告每次整修均
    須擬具水土保持計畫始得修築道路，惟農路每年須經三至四次整修，如何每次均
    擬具計畫送請核定，實非原告能力所及，蓋政府應以便民為重，不應以繁雜手續
    強制無知之農民，故請鈞院審酌，准予免罰。
４、系爭土地於七十六年間，未經原告及其他所有權人同意，強行劃為陽明山國家公
    園預定地，歷經十五年，陽明山國家公園管理處不准原告耕作謀生，其間並未徵
    收、補貼、承租，或輔導轉業，陷原告於艱困中掙扎，景氣佳時，易尋零工謀生
    ，現百業蕭條一職難求，原告年老體弱，僅能回鄉靠幾畝薄田種植謀生，惟遭國
    家公園管理之相關限制規定，陷原告於絕路，請鈞院體諒原告困境，免予罰鍰，
    使原告得不違反法令於私有土地上有耕作謀生權。
５、原告僅於自有土地上耕作謀生，倘修闢舊路不當，行政單位應先加以輔導，不應
    由陽明山國家公園管理處裁處原告九千元罰鍰，復遭被告裁處六萬元罰鍰，並移
    送台灣基隆地方法院檢察署及稅捐稽徵機關核課重稅。同一違規事實前遭陽明山
    國家公園管理處裁處罰鍰，嗣遭被告以違反水土保持法為由，裁處六萬元罰鍰，
    一案數罰，難令原告甘服。又本案經移由台灣基隆地方法院檢察署偵辦，經該檢
    察署以八十九年度偵字第五一二四號不起訴處分書結案，還原告公道，確定原告
    並未違反水土保持法規定，不知被告及陽明山國家公園管理處為何一再催繳罰款
    ？況經稅捐稽徵機關實地勘查結果，確認原告為自耕農，未違章使用，而未核課
    違章使用稅款，可見舉報者不瞭解實情。原告並無資力繳交罰鍰，所為行為並無
    妨礙水土保持之虞，爾後亦不再進行道路整修工作，請准予免罰。
乙、被告方面：
一、聲明：求為判決駁回原告之訴，訴訟費用由原告負擔。
二、陳述：
１、按「下列地區之治理或經營、使用行為，應經調查規劃，依水土保持技術規範實
    施水土保持之處理與維護：．．五、於山坡地或森林區內開發建築用地，或設置
    公園、墳墓、遊憩用地、運動場地或軍事訓練場、堆積土石、處理廢棄物或其他
    開挖整地。」、「第八條第一項第五款之開發、經營或使用行為，其水土保持義
    務人應先擬具水土保持計畫，送請主管機關核定，．．」、「未依第十二條至第
    十四條規定之一擬具水土保持計畫送主管機關核定而擅自開發者，除依第三十三
    條規定按次分別處罰外，主管機關應令其停工，．．」、「有下列情形之一者，
    處新台幣六萬元以上三十萬元以下罰鍰：．．二、違反第十二條至第十四條規定
    之一，未先擬具水土保持計畫或未依核定計畫實施水土保持之處理與維護者，．
    ．．」水土保持法第八條第一項、第十三條第一項、第二十三條第二項、第三十
    三條第一項分別定有明文。
２、有關原告開挖整地、修建道路之事實，前經內政部營建署陽明山國家公園管理處
    移送司法機關，雖遭不起訴處分，惟原告違反水土保持法之違規行為既屬事實，
    按司法與行政法不互相牴觸之原則，被告作成裁處罰鍰之處分，並無不當。至於
    原告倘非以大型機具從事道路開挖修建，而係進行原有道路之整修，僅須於事前
    函報被告即可獲准，惟原告確有開挖整地及修建道路情事，此有會勘紀錄及現場
    照片可稽，是原告違反水土保持法之事證明確，被告據以裁罰，並無違誤。
３、被告於八十九年十一月一日以八九北府農土字第四五二五二六號函訂於八十九年
    十一月十日現場會勘，經會同相關單位人員勘查本案確有開挖整地、修建道路之
    情事，惟行為人未到場。嗣經原告提出陳情，被告另以九十年二月一日九十北府
    農山字第三七六一○號函訂於九十年二月十三日前往勘查，而經勘查結果，系爭
    土地確有開挖整地、修建道路之情事，已違反水土保持法規定，並經原告當場坦
    承認簽，故被告依水土保持法規定，裁處原告罰鍰，並無不當。
　　理  由
一、本件原告經合法通知，未於言詞辯論期日到場，核無行政訴訟法第二百十八條準
    用民事訴訟法第三百八十六條各款所列情形，因依被告之聲請，由其一造辯論而
    為判決。
二、按「公、私有土地之經營或使用，依本法應實施水土保持處理與維護者，該土地
    之經營人、使用人或所有人，為本法所稱之水土保持義務人。」、「下列地區之
    治理或經營、使用行為，應經調查規劃，依水土保持技術規範實施水土保持之處
    理與維護：．．五、於山坡地或森林區內開發建築用地，或設置公園、墳墓、遊
    憩用地、運動場地或軍事訓練場、堆積土石、處理廢棄物或其他開挖整地。．．
    」、「第八條第一項第五款之開發、經營或使用行為，其水土保持義務人應先擬
    具水土保持計畫，送請主管機關核定，．．」、「未依第十二條至第十四條規定
    之一擬具水土保持計畫送主管機關核定而擅自開發者，除依第三十三條規定按次
    分別處罰外，主管機關應令其停工，得沒入其設施及所使用之機具，強制拆除及
    清除其工作物，所需費用，由經營人、使用人或所有人負擔，並自第一次處罰之
    日起兩年內，暫停該地之開發申請。」、「有下列情形之一者，處新台幣六萬元
    以上三十萬元以下罰鍰：．．二、違反第十二條至第十四條規定之一，未先擬具
    水土保持計畫或未依核定計畫實施水土保持之處理與維護者，．．」分別為水土
    保持法第四條、第八條第一項第五款、第十三條第一項、第二十三條第二項、第
    三十三條第一項第二款所規定。
三、本件原告於台北縣萬里鄉○○里○○段苦苓坪小段一之一、一之三、一之八、一
    之九、四四之一等五筆地號山坡地，未先擬具水土保持計畫，送請主管機關核定
    ，即擅自開挖整地（邊坡開挖）、修建道路，面積約一千平方公尺，案經被告於
    九十年二月十三日派員會同相關單位人員至現場勘查屬實，遂以原告違反水土保
    持法規定，於九十年四月二十四日以九十北府農山字第一四二二三○號函附處分
    書，處原告六萬元罰鍰，並命其應立即停止一切非法開發、使用行為，及限令於
    文到日起六十日內於挖填地表儘速實施全面植生覆蓋，完成植生覆蓋率或造林成
    活率達百分之七十以上，且自第一次處罰處分書送達之日起兩年內，暫停系爭土
    地之開發申請。原告不服，循序起訴謂：修築農路、開挖整地或整坡作業，與在
    山坡地及森林區內從事農、林、漁、牧地之開發利用間，須具有必然之原因行為
    關係，否則，僅觸犯山坡地保育利用條例，而無違反水土保持法之問題，原告既
    無任何開發利用之目的與動機，僅係單純重修百年舊路以利通行，而無改變原貌
    ，不能與修築農路同視，否則對原告不公平；原告與其他兄弟於八十八年間繼承
    先父之土地遺產，依土地稅法規定，須實際從事農用耕作，否則將構成違章行為
    而遭罰款，是原告於取得土地後，依法種植利用，僅以大型機具清除雜草、清理
    水溝，整修百年老路，而無重新鋪設水泥或柏油，嗣象神、納莉颱風侵襲，絲毫
    未損，請至現場實地勘查，以明事實；另農路每年須經三至四次整修，如均要求
    擬具計畫送請核定，實非原告能力所及，政府應以便民為重，不應以繁雜手續強
    制無知之農民，況系爭土地於七十六年間，未經原告及其他所有權人同意，強行
    劃為陽明山國家公園預定地，歷經十五年，陽明山國家公園管理處不准原告耕作
    謀生，惟並未徵收、補貼、承租，或輔導轉業，原告年老體弱，僅能靠幾畝薄田
    種植謀生，原告並無資力繳交罰鍰，所為行為亦無妨礙水土保持之虞，且爾後將
    不再進行道路整修工作，故請准予免罰；又同一違規事實前遭陽明山國家公園管
    理處裁處罰鍰，嗣遭被告裁處六萬元罰鍰，一案數罰，難令原告甘服；再者，本
    案業經台灣基隆地方法院檢察署不起訴，確定原告未違反水土保持法規定，且稅
    捐稽徵機關實地勘查結果，確認原告為自耕農，未違章使用，而未核課稅款，不
    知被告及陽明山國家公園管理處為何一再催繳罰款云云。惟查：
１、水土保持義務人於山坡地或森林區內從事開發建築用地，或設置公園、墳墓、遊
    憩用地、運動場地或軍事訓練場、堆積土石、處理廢棄物或其他開挖整地之行為
    ，應經調查規劃，依水土保持技術規範實施水土保持之處理與維護，並應先擬具
    水土保持計畫，送請主管機關核定，始得為相關之開發、經營或使用行為，否則
    ，如擅自開發者，除按次分別處新台幣六萬元以上三十萬元以下罰鍰外，主管機
    關應令其停工，得沒入其設施及所使用之機具，強制拆除及清除其工作物，所需
    費用，由經營人、使用人或所有人負擔，並自第一次處罰之日起兩年內，暫停該
    地之開發申請，此觀乎水土保持法第八條第一項第五款、第十三條第一項、第二
    十三條第二項、第三十三條第一項第二款規定甚明。經查本件原告未經擬具水土
    保持計畫，送請主管機關核定，即擅自於台北縣萬里鄉○○里○○段苦苓坪小段
    一之一、一之三、一之八、一之九、四四之一等五筆地號山坡地，開挖整地（邊
    坡開挖）、修建道路，違規面積約一千平方公尺，有「臺北縣違規使用山坡地涉
    及違反水土保持法、山坡地保育利用條例案件現場會勘紀錄」以及現場彩色照片
    數幀附原處分卷可稽，而原告於本院九十一年九月二十五日行準備程序時，對於
    整修道路之事實並不爭執，並且承認上開會勘紀錄為原告本人親自簽名無誤，則
    本件原告違反水土保持法之事實，至堪認定。
２、原告乃系爭土地之水土保持義務人，依法即應先擬具水土保持計畫，送請主管機
    關核定後，方得為相關之開發、經營或使用行為，然原告捨此不由，徒以便民及
    無力繳交罰款為由請求免罰，殊非有理。
３、按國家公園法與水土保持法，其處罰之行為、要件、依據及目的，均非相同，是
    縱如原告所訴，其因同一違規事實已遭陽明山國家公園管理處裁處罰鍰，亦不生
    一事二罰之問題。又稅捐稽徵機關之核課稅捐，與原告是否違反水土保持法乙節
    ，要係二事，自不得執此以為免罰之論據。
４、按行政罰與刑罰之構成要件不同，而刑事判決與行政處分，原可各自認定事實【
    行政法院（現改制為最高行政法院）七十五年判字第三○九號判例參照】。台灣
    基隆地方法院檢察署檢察官雖以八十九年度偵字第五一二四號不起訴處分書，認
    原告應以不起訴為適當，然原告於檢察官訊問時，並不否認於系爭土地僱挖土機
    擴建道路，則被告本於水土保持法之主管機關立場，自得本於證據認定事實，並
    且依法對違反行政法上義務者作成處分。
四、綜上所述，原告違法事證明確，從而，被告裁處原告六萬元罰鍰，並命其應立即
    停止一切非法開發、使用行為，及限令於文到日起六十日內於挖填地表儘速實施
    全面植生覆蓋，完成植生覆蓋率或造林成活率達百分之七十以上，且自第一次處
    罰處分書送達之日起兩年內，暫停系爭土地之開發申請等處分，徵諸前揭規定，
    並無違誤，訴願決定予以維持，亦無不合，原告起訴求為撤銷，為無理由，應予
    駁回。
據上論結，本件原告之訴為無理由，爰依行政訴訟法第九十八條第三項前段、第二百
十八條、民事訴訟法第三百八十五條第一項前段，判決如主文。
中　　華　　民　　國　　九十一　　　年　　　十　　　　月　　二十四　　　日
                               臺 北 高 等 行 政 法 院  第 六 庭
                                           審 判 長 法  官　林樹埔
         　　　　　　　　　 　　 　　　　　　　　　 法　官　闕銘富
         　　　　　　　　　　　　  　　　　　　　　 法　官　曹瑞卿
右為正本係照原本作成。
如不服本判決，應於送達後二十日內，向本院提出上訴狀並表明上訴理由，如於本判
決宣示後送達前提起上訴者，應於判決送達後二十日內補提上訴理由書（須按他造人
數附繕本）。
中　　華　　民　　國　　九十一　　　年　　　十　　　　月　　二十四　　　日
            　　　　　　　　　　 　　　　    　     書記官  方偉皓
